ACORDAO-COMPLETO-2490899

ACÓRDÃO 1778/2021 ATA 28/2021 - PLENÁRIO

VISTOS, relatados e discutidos estes autos de embargos de declaração opostos pelo Sr. Paulo Roberto Dias Morales, na qualidade de Chefe da Assessoria do Departamento de Engenharia e Construção do Exército (DEC) , em face do Acórdão 1092/2021-TCU-Plenário;
ACORDAM os ministros do Tribunal de Contas da União, reunidos em sessão do Plenário, diante das razões expostas pelo relator, em:
9.1. conhecer dos embargos de declaração, com fundamento nos arts. 32 e 33 da Lei 8.443/1992, para, no mérito, rejeitá-los;
9.2. dar ciência desta deliberação ao embargante.

Embargos de declaração opostos contra deliberação que negou provimento a recurso de reconsideração em processo de tomada de contas especial.

Departamento de Engenharia e Construção do Exército - DEC e Instituto Militar de Engenharia - IME.

3. Embargante: Paulo Roberto Dias Morales (XXX.613.187-XX).

13.1. Ministros presentes: Ana Arraes (Presidente), Walton Alencar Rodrigues, Raimundo Carreiro, Bruno Dantas, Vital do Rêgo (Relator) e Jorge Oliveira.
13.2. Ministros-Substitutos convocados: Augusto Sherman Cavalcanti e Marcos Bemquerer Costa.
13.3. Ministros-Substitutos presentes: André Luís de Carvalho e Weder de Oliveira.

ACORDAO-COMPLETO-2509997

Acórdão 2323/2021 - Plenário

ACORDAO-COMPLETO-2524636

Acórdão 227/2022 - Plenário

PAULO ROBERTO DIAS MORALES

VITAL DO RÊGO

Ministro Vital do Rêgo.

O Sr. Paulo Roberto Dias Morales, na qualidade de Chefe da Assessoria do Departamento de Engenharia e Construção do Exército (DEC) , opôs embargos de declaração em face do Acórdão 1092/2021-TCU-Plenário, por meio do qual este Tribunal negou provimento ao recurso de reconsideração por ele interposto contra o Acórdão 720/2019-TCU-Plenário, que julgou irregulares suas contas, condenou-o, solidariamente com outros responsáveis, ao pagamento dos débitos apurados, e aplicou-lhe as penalidades de multa e de inabilitação para o exercício de cargo em comissão ou função de confiança.
Originalmente, este processo tratou de tomada de contas especial oriunda da conversão de representação (TC Processo 031.304/2010-9) em razão de denúncia veiculada pela mídia acerca da existência de conluio entre empresas e militares do Instituto Militar de Engenharia (IME) para desvio de recursos públicos, notadamente aqueles oriundos de convênios firmados com o então Departamento Nacional de Infraestrutura e Transporte (Dnit) , mais especificamente relacionados aos Contratos 23/2007-DEC e 26/2007-DEC, cujos objetos constituíam basicamente réplica de trabalho já elaborado pela Universidade Federal do Pará (UFPA) , e nos Contratos 36/2008-DEC e 46/2008-DEC, cujos serviços já haviam sido executados pela empresa Maia Melo Engenharia Ltda., no âmbito do Contrato 3/2006-DEC. 
A condenação decorreu do pagamento por serviços não executados no âmbito das referidas contratações. A responsabilização do embargante restou caracterizada pela atestação de várias notas fiscais nos Contratos 23/2007-DEC, 26/2007-DEC, 36/2008-DEC e 46/2008-DEC, cujos serviços foram tidos posteriormente como não realizados.
O embargante apontou a existência de omissão e obscuridade no julgado quanto à não aplicação do sobrestamento do feito até apreciação pelo Supremo Tribunal Federal da questão relacionada à prescrição da pretensão ressarcitória. Segundo o embargante, o julgado não teria apresentado a fundamentação necessária para a não aplicação do sobrestamento do feito e para a não aplicação das regras contidas nos arts. 15 e 1035 do Código de Processo Civil, inobstante a obrigatoriedade de sua aplicação inclusive aos processos administrativos.
Apresenta extensa reflexão sobre a interpretação que entende aplicável ao julgamento proferido pelo STF, para defender a prescritibilidade das ações de ressarcimento ao erário e o prazo quinquenal estabelecido pela Lei 9.783/1999.
Argumentou que, na contagem do prazo prescricional estabelecido pela Lei 9.873/1999, o termo inicial que deveria ter sido adotado em relação ao embargante era a data do último pagamento sob sua responsabilidade, ou seja, 12 de janeiro de 2009, já que ele foi afastado do cargo em 5/3/2009, conforme documento que apresenta.
Em relação à prescrição intercorrente, alegou que esta deve ser reconhecida no caso concreto, uma vez que entre a data da instauração da tomada de contas especial pertinente (22/6/2011) e a data da citação do embargante (24/8/2016) transcorreram mais de cinco anos.
Apontou omissão, ainda, para a falta de fundamento da não aplicação da regra contida no art. 6º da IN TCU 71/2012, que preconiza o termo inicial da prescrição como a data do dano e não a data da prestação de contas, como pretende o julgado embargado.
Defendeu, outrossim, a necessidade de ser auditado o convênio desde a sua origem e na sua integralidade, "eis que prejudicado e não pontuado no julgado  quanto a comprovação de que havia um 'modus operandi' dentro da administração do IME/DEC que era aplicado em todos os processos administrativos desde 2002 e com a participação de empresas que faziam parte do cadastro de fornecedores do IME e que foi aplicado neste caso pelo DEC em 2007/2008 na contratação das Fundações de apoio Bio Rio e Trompovsky".
Apontou, por fim, omissões nas análises técnicas em relação aos fatos apurados, realizadas ao longo deste processo e que culminaram na prolação do Acórdão 720/2019-TCU-Plenário. 
	É o relatório.

Tanara Barcellos da Silva (OAB/RS 69.337) e outros.

Não atuou.

EMBARGOS DE DECLARAÇÃO. INEXISTÊNCIA DOS VÍCIOS APONTADOS. REJEIÇÃO.

TOMADA DE CONTAS ESPECIAL (TCE)

não atuou.

Em exame, embargos de declaração opostos pelo Sr. Paulo Roberto Dias Morales, na qualidade de Chefe da Assessoria do Departamento de Engenharia e Construção do Exército (DEC) , em face do Acórdão 1092/2021-TCU-Plenário, por meio do qual este Tribunal negou provimento ao recurso de reconsideração por ele interposto contra o Acórdão 720/2019-TCU-Plenário, que julgou irregulares suas contas, condenou-o, solidariamente com outros responsáveis, ao pagamento dos débitos apurados, e aplicou-lhe as penalidades de multa e de inabilitação para o exercício de cargo em comissão ou função de confiança.
Originalmente, este processo tratou de tomada de contas especial oriunda da conversão de representação (TC Processo 031.304/2010-9) em razão de denúncia veiculada pela mídia acerca da existência de conluio entre empresas e militares do Instituto Militar de Engenharia (IME) para desvio de recursos públicos, notadamente aqueles oriundos de convênios firmados com o então Departamento Nacional de Infraestrutura e Transporte (Dnit) , mais especificamente relacionados aos Contratos 23/2007-DEC e 26/2007-DEC, cujos objetos constituíam basicamente réplica de trabalho já elaborado pela Universidade Federal do Pará (UFPA) , e nos Contratos 36/2008-DEC e 46/2008-DEC, cujos serviços já haviam sido executados pela empresa Maia Melo Engenharia Ltda., no âmbito do Contrato 3/2006-DEC. 
A condenação decorreu do pagamento por serviços não executados no âmbito das referidas contratações. A responsabilização do embargante restou caracterizada pela atestação de várias notas fiscais nos Contratos 23/2007-DEC, 26/2007-DEC, 36/2008-DEC e 46/2008-DEC, cujos serviços foram tidos posteriormente como não realizados.
O embargante arguiu a existência de omissões relacionadas (i) à falta de fundamentação para a não aplicação da regra contida no Código de Processo Civil, que impõe o sobrestamento dos feitos que se relacionem às ações com repercussão geral oriundas do Supremo Tribunal Federal (STF) , e para a não aplicação da regra contida no art. 6º da IN TCU 71/2012, que preconiza o termo inicial da prescrição como a data do dano e não a data da prestação de contas, como pretende o julgado embargado; (ii) às análises técnicas em relação aos fatos apurados, realizadas ao longo deste processo, e que culminaram na prolação do Acórdão 720/2019-TCU-Plenário.
Defendeu, ainda, a desnecessidade do aguardo do aguardo do trânsito em julgado da decisão proferida pelo STF sobre o tema para que ela tenha efeito vinculante, apresentando extensa reflexão sobre a interpretação que entende aplicável ao julgamento proferido pelo STF, para defender a prescritibilidade das ações de ressarcimento ao erário e o prazo quinquenal estabelecido pela Lei 9.783/1999.
Argumentou que, na contagem do prazo prescricional estabelecido pela Lei 9.873/1999, o termo inicial que deveria ter sido adotado em relação ao embargante era a data do último pagamento sob sua responsabilidade, ou seja, 12 de janeiro de 2009, já que ele foi afastado do cargo em 5/3/2009, conforme documento que acompanha estes embargos.
Em relação à prescrição intercorrente, alegou que esta deve ser reconhecida no caso concreto, uma vez que entre a data da instauração da tomada de contas especial pertinente (22/6/2011) e a data da citação do embargante (24/8/2016) transcorreram mais de cinco anos.
Defendeu, por fim, a necessidade de ser auditado o convênio desde a sua origem e na sua integralidade, "eis que prejudicado e não pontuado no julgado  quanto a comprovação de que havia um 'modus operandi' dentro da administração do IME/DEC que era aplicado em todos os processos administrativos desde 2002 e com a participação de empresas que faziam parte do cadastro de fornecedores do IME e que foi aplicado neste caso pelo DEC em 2007/2008 na contratação das Fundações de apoio Bio Rio e Trompovsky".
Feito esse breve histórico, passo ao exame do presente recurso.
Os embargos de declaração podem ser conhecidos, por atenderem aos requisitos de admissibilidade, mas não merecem ser acolhidos, uma vez que não se encontram presentes os vícios apontados no julgado.
Inicialmente, esclareço que a omissão ensejadora dos embargos declaratórios diz respeito à ausência de pronunciamento sobre questões relevantes do processo levantadas pela parte.
Não vislumbro a omissão apontada pelo embargante em relação ao não acolhimento do pedido de sobrestamento do feito.
O voto condutor do acórdão embargado expressamente tratou do tema, conforme excerto a seguir transcrito, in litteris:
12. Não há fundamento, assim, para o pedido de sobrestamento formulado até o pronunciamento final do Supremo Tribunal Federal sobre a matéria. Nesse sentido, destaco a jurisprudência deste Tribunal, segundo a qual eventual sobrestamento, em função do instituto da repercussão geral previsto no art. 543-B do CPC, vincula apenas os órgãos do Poder Judiciário, não se aplicando aos processos em andamento no TCU (Acórdão 2132/2014-TCU-Primeira Câmara, 1.115/2017- TCU-1ª Câmara e 3.245/2015-TCU-1ª Câmara) . 
13. Também não acolho o pedido de sobrestamento do feito até a decisão judicial na esfera criminal. Conforme evidenciado pela unidade técnica especializada, o Tribunal de Contas da União possui jurisdição e competência próprias estabelecidas pela Constituição Federal e pela sua Lei Orgânica (Lei 8.443/1992) . Dessa forma, a existência de ação judicial sobre mesma matéria não obsta o exercício do controle externo, dado o princípio da independência das instâncias cível, penal e administrativa.
Também não reconheço a omissão suscitada em relação às análises técnicas realizadas ao longo do processo e que culminaram na prolação do acórdão condenatório em 2019. 
Todos os argumentos ventilados pelo embargante em seu recurso foram devidamente analisados pela unidade técnica no relatório que integra a deliberação embargada e acolhida por este relator como razões de decidir.
O inconformismo do embargante em relação à análise realizada não permite concluir pela existência de omissão no julgado.
A linha argumentativa dos embargos deixa transparecer o seu intuito de rediscutir o mérito do acórdão originário, o que não se coaduna com a via estreita dos embargos declaratórios.
No que tange ao reconhecimento da prescrição, a unidade técnica, no relatório que integrou a deliberação embargada, trouxe extensa análise, inclusive quanto à aplicação, no caso concreto de que tratam estes autos, das regras contidas na Lei 9.783/1999, concluindo pela não ocorrência da prescrição suscitada.
Diferentemente do que alega o embargante, o termo inicial do prazo prescricional não teve como parâmetro a data da prestação de contas, mas sim as datas dos pagamentos tidos posteriormente como irregulares.
Em relação à prescrição intercorrente, o embargante traz sua interpretação em relação à regra contida na Lei 9.783/1999, para defender que seu termo inicial deve ser o da data da instauração da tomada de contas especial (22/6/2011) . Dessa forma, considerando a data da citação do embargante (24/8/2016) , sustentou a caracterização da aludida prescrição.
A apresentação pelo embargante de interpretação diversa deste TCU quanto ao termo inicial da contagem do prazo prescricional estabelecido na referida legislação somente vem demonstrar a correta cautela do Tribunal quanto à modificação imediata de sua jurisprudência, frente às inúmeras indagações ainda pendentes de elucidação pela Suprema Corte de Justiça.
Tal decisão não encerra desrespeito ou ignorância ao entendimento firmado pelo STF. A indefinição e a possibilidade de modulação da decisão tornam improdutiva a alteração açodada da jurisprudência desta Corte de Contas, antes do pronunciamento final do Supremo Tribunal Federal, e certamente geraria maior insegurança jurídica
Por fim, não é cabível, muito menos nesta etapa processual e em sede de embargos de declaração, o pedido formulado pelo embargante de realização de auditoria no convênio, para apuração do modus operandi das fraudes apontadas na administração do IME/DEC.
Dessa forma, não havendo qualquer vício a ser sanado, impõe-se a rejeição dos embargos ora em apreciação.
	Diante do exposto, VOTO pela adoção da minuta de acórdão que ora trago ao exame deste colegiado.
TCU, Sala das Sessões, em 28 de julho de 2021.
Ministro VITAL DO RÊGO 
Relator